ACORDAO-COMPLETO-2532509

ACÓRDÃO 2487/2022 ATA 14/2022 - PRIMEIRA CÂMARA

VISTOS, relatados e discutidos estes autos de tomada de contas especial instaurada pelo Ministério do Turismo (MTur) em razão de irregularidades no Convênio 0277/2010 (Siconv 732967) , firmado com a Associação dos Amigos da Educação e Cultura do Norte do Paraná (Amen) para realizar o Festival Internacional de Londrina - edição 2010, 
ACORDAM os Ministros do Tribunal de Contas da União, reunidos em sessão da Primeira Câmara, ante as razões expostas pelo Relator, em:
9.1. rever de ofício o Acórdão 3763/2020-TCU-Primeira Câmara, com fundamento no artigo 3º, § 2º, da Resolução-TCU 178/2005, com redação dada pela Resolução-TCU 235/2010, para afastar a multa aplicada ao sr. Paulo Sergio Braz no item 9.3 do aresto, devido ao falecimento do responsável antes do trânsito em julgado;
9.2. retificar, por inexatidão material, com fundamento na Súmula TCU 145, o item 9.5 do Acórdão 3763/2020-TCU-Primeira Câmara para, onde se lê: "9.5. autorizar também, desde logo, se requerido, com fundamento no art. 28, inciso I, da Lei 8.443, de 1992 c/c o art. 217, §§ 1º e 2º do Regimento Interno, o parcelamento da dívida em até 36 (trinta e seis) parcelas [...]", leia-se: "9.5. autorizar também, desde logo, se requerido, com fundamento no art. 26 da Lei 8.443, de 1992 c/c o art. 217 do Regimento Interno, o parcelamento da dívida em até 36 (trinta e seis) parcelas [...]", mantendo-se inalterados os demais termos da decisão; 
9.3. dar ciência desta deliberação à Procuradoria da República no Estado do Paraná, nos termos do § 3º do art. 16 da Lei 8.443/1992, para adoção das medidas cabíveis, ao Ministério do Turismo e aos responsáveis.

Revisão de ofício de acórdão condenatório em relação a responsável falecido antes da deliberação, mas depois da citação.

Primeira Câmara

Município de Londrina - PR.

3. Interessados/Responsáveis:
3.1. Interessado: Ministério do Turismo (vinculador) (05.457.283/0001-19)
3.2. Responsáveis: Associação dos Amigos da Educação e Cultura do Norte do Paraná (04.051.956/0001-73); Luiz Aparecido Bertipaglia (XXX.509.589-XX); Paulo Sergio Braz (XXX.230.009-XX).

13.1. Ministros presentes: Vital do Rêgo (na Presidência), Benjamin Zymler (Relator) e Jorge Oliveira.
13.2. Ministros-Substitutos presentes: Augusto Sherman Cavalcanti e Weder de Oliveira.

BENJAMIN ZYMLER

Adoto como relatório a instrução elaborada por auditora da Secretaria de Gestão de Processos (peça 104) , que contou com a anuência dos dirigentes da mencionada unidade técnica (peças 105 e 106) :
"Trata-se de tomada de contas especial instaurada pelo Ministério do Turismo (MTur) em razão de irregularidades no Convênio 0277/2010 (Siconv 732967) , firmado com a Associação dos Amigos da Educação e Cultura do Norte do Paraná (Amen) para realizar o Festival Internacional de Londrina - edição 2010. 
2.	Por meio do Acórdão 3763/2020-TCU-Primeira Câmara (peça 69) , o Tribunal, dentre outras medidas, julgou irregulares as contas dos responsáveis Luiz Aparecido Bertipaglia e Paulo Sergio Braz, e da Associação dos Amigos da Educação e Cultura do Norte do Paraná - Amen, condenou-os solidariamente ao pagamento de débito e aplicou-lhes individualmente a multa prevista no art. 57 da Lei 8.443/1992. 
3. 	Tendo em vista o óbito do Sr. Paulo Sergio Braz (CPF XXX.230.009-XX) , ocorrido em 13/8/2017, conforme certidão de óbito acostada à peça 103, antes do acórdão condenatório mas posteriormente a sua regular citação, em 6/10/2016 (peças 15 e 24 p. 2) , não há como persistir a penalidade de multa aplicada ao responsável, por tratar-se de sanção que possui natureza personalíssima, em observância ao que preceitua o artigo 5º, inciso XLV, da Constituição Federal.
4.       	Com efeito, o artigo 3º, § 2º, da Resolução-TCU 178/2005, com redação dada pela Resolução-TCU 235/2010, prevê a possibilidade de revisão, de ofício, do acórdão em que houver sido aplicada multa a gestor que tenha falecido antes do trânsito em julgado da deliberação.
5.	Registra-se também a necessidade de correção material daquela decisão ante a existência de erro em seu item 9.5 relativa a erro na fundamentação utilizada para autorizar a concessão de parcelamento das dívidas, tendo constado o art. 28, inciso I, da Lei nº 8.443, de 1992, c/c o art. 217, §§ 1º e 2º do Regimento Interno quando deveria ter sido utilizado o art. 26, da Lei 8.443/92 c/c o art. 217 do RITCU.
6.	Em face do exposto, submetemos os presentes autos à consideração superior propondo o seu encaminhamento ao Gabinete do Relator, Excelentíssimo Senhor Ministro Benjamim Zymler, via Ministério Público junto ao TCU, com proposta de rever, de ofício, o Acórdão 3763/2020-TCU-Primeira Câmara, sessão de 31/3/2020, com fundamento no artigo 3º, § 2º, da Resolução-TCU 178/2005, com redação dada pela Resolução-TCU 235/2010, e Súmula TCU n° 145, para tornar insubsistente a penalidade de multa aplicada ao Sr. Paulo Sergio Braz (CPF XXX.230.009-XX) , em razão de seu falecimento antes da decisão condenatória  e para o apostilamento do item 9.5 da referida decisão, com sugestão da seguinte redação:
	a) Item 9.5
Onde se lê: '9.5. autorizar também, desde logo, se requerido, com fundamento no art. 28, inciso I, da Lei 8.443, de 1992 c/c o art. 217, §§ 1º e 2º do Regimento Interno, o parcelamento da dívida em até 36 (trinta e seis) parcelas, incidindo sobre cada parcela' (...) 
Leia-se: '9.5. autorizar também, desde logo, se requerido, com fundamento no art. 26 da Lei 8.443, de 1992 c/c o art. 217 do Regimento Interno, o parcelamento da dívida em até 36 (trinta e seis) parcelas, incidindo sobre cada parcela' (...) "
2. 	O Ministério Público junto ao TCU manifestou-se de acordo com a proposta da unidade técnica. 
	É o relatório.

não há.

Subprocurador-Geral Paulo Soares Bugarin.

TOMADA DE CONTAS ESPECIAL. MINISTÉRIO DO TURISMO. CONVÊNIO. FESTIVAL INTERNACIONAL DE LONDRINA - EDIÇÃO 2010. INSPEÇÃO IN LOCO. NÃO COMPROVAÇÃO DE ITENS PREVISTOS NO PLANO DE TRABALHO. COBRANÇA DE INGRESSOS. CITAÇÃO DA CONVENENTE, DO PRESIDENTE DA ENTIDADE E DO DIRETOR FINANCEIRO. REVELIA DAS PESSOAS FÍSICAS. PEDIDO DE PARCELAMENTO DO DÉBITO PELA PESSOA JURÍDICA. RECOLHIMENTO PARCIAL DO DÉBITO. NÃO APRESENTAÇÃO DE ALEGAÇÕES DE DEFESA. CONTAS IRREGULARES. DÉBITO. MULTAS. CIÊNCIA. REVISÃO DE OFÍCIO DO ACÓRDÃO CONDENATÓRIO EM RAZÃO DO FALECIMENTO DE RESPONSÁVEL ANTES DA DECISÃO A SER REVISTA E DEPOIS DE SUA CITAÇÃO. CORREÇÃO DE ERRO MATERIAL.

TOMADA DE CONTAS ESPECIAL (TCE)

Secretaria de Controle Externo de Tomada de Contas Especial (SecexTCE).

Em exame, tomada de contas especial instaurada pelo Ministério do Turismo (MTur) em razão de irregularidades no Convênio 277/2010 (Siconv 732967) , firmado com a Associação dos Amigos da Educação e Cultura do Norte do Paraná (Amen) para realizar o Festival Internacional de Londrina - edição 2010.
2.	O orçamento do evento foi fixado em R$ 333.335,00, sendo R$ 300.000,00 à conta do poder concedente e R$ 33.335,00 referentes à contrapartida financeira do convenente. Sua vigência compreendeu o período de 3/5/2010 a 21/8/2010, com prazo para a apresentação da prestação de contas até 21/9/2010. 
3.	No Acórdão 3763/2020-TCU-Primeira Câmara, este Colegiado julgou irregulares as contas da associação convenente, do presidente (sr. Luiz Aparecido Bertipaglia) e do diretor financeiro da entidade (sr. Paulo Sergio Braz) , condenou-os solidariamente em débito, no valor histórico de R$ 121.006,32, e aplicou-lhes multas individuais de R$ 30.000,00, estas com fundamento no art. 57 da Lei 8.443/1992. 
4.	As providências mencionadas no parágrafo anterior decorrem da fiscalização in loco realizada por servidor do Ministério do Turismo no dia de abertura do festival, oportunidade em que se constatou a inexecução de itens previstos no plano de trabalho (contratação de recepcionistas, locação de dois estandes completos e aluguel de equipamentos de vídeo/imagem, no total de R$ 36.211,32) e a cobrança de ingressos para entrada no local do evento (R$ 84.795,00) . É desconhecida a destinação dada a essa receita incremental. 
5.	Após a deliberação, sobreveio aos autos a notícia do falecimento do Sr. Paulo Sergio Braz, ocorrida em 13/8/2017, conforme certidão de óbito acostada à peça 103. O trágico evento aconteceu após a citação desse responsável (6/10/2016) , mas antes do julgamento de mérito da TCE (sessão de 31/3/2020) . Nesse contexto, a unidade técnica entende, com razão, que se faz necessária a revisão de ofício do julgado para que seja afastada a multa que lhe fora aplicada no subitem 9.3 do Acórdão 3763/2020-TCU-Primeira Câmara.
6.	De fato, nos termos do artigo 3º, § 2º, da Resolução-TCU 178/2005, como o falecimento ocorreu antes do trânsito em julgado, deve-se declarar extinta a punibilidade do agente. 
7.	Por último, deve-se promover uma pequena correção de erro material no subitem 9.5 do Acórdão 3763/2020-TCU-Primeira Câmara. Ao autorizar o parcelamento das dívidas, mencionei como fundamento legal o artigo 28, inciso I, da Lei 8.443/1992, quando o correto seria o art. 26 do mesmo diploma normativo. 
8.	Ante o exposto, voto por que seja adotada a deliberação que ora submeto a este Colegiado. 
TCU, Sala das Sessões, em 10 de maio de 2022.
BENJAMIN ZYMLER 
Relator